臺灣臺中地方法院刑事判決
110年度訴字第2198號
公  訴  人  臺灣臺中地方檢察署檢察官
被      告  陳瑞源




上列被告因傷害案件，經檢察官提起公訴（110年度偵字第29330
號），本院判決如下：
    主    文
陳瑞源犯傷害罪，處有期徒刑參月，如易科罰金，以新臺幣壹仟
元折算壹日。
    犯罪事實
一、陳瑞源於民國110年6月26日下午2時10分許，在址設臺中市○
    區○○路0段000號之全聯福利中心天津店結帳櫃檯旁，與另1
    名顧客陳建華因插隊問題而發生口角，陳建華並以手推陳瑞
    源，復以手上之購物籃推擠陳瑞源胸口後，陳瑞源依其智識
    經驗，明知陳建華年事已高，臨場反應、身體協調性均較青
    壯年人為弱，骨頭亦較脆弱，若以雙手用力推陳建華，陳建
    華很可能會閃避不及，重心不穩而跌倒在地，進而受有骨折
    等傷害，竟仍基於傷害他人身體之不確定故意，以雙手用力
    推陳建華，致陳建華當場向後跌倒在地，受有左側股骨粗降
    轉子下骨折之傷害。
二、案經陳建華訴由臺中市政府警察局第二分局報告臺灣臺中地
    方檢察署（下稱臺中地檢署）檢察官偵查起訴。　　
　　理    由
一、按被告以外之人於審判外之陳述，雖不符刑事訴訟法第159
    條之1至第159條之4之規定，而經當事人於審判程序同意作
    為證據，法院審酌該言詞陳述或書面陳述作成時之情況，認
    為適當者，亦得為證據，刑事訴訟法第159條之5第1項定有
    明文。本判決認定事實所引用之供述證據（含文書證據），
    被告陳瑞源及檢察官於本院準備程序中均不爭執其證據能力
    （見本院卷第34頁），且未於言詞辯論終結前聲明異議，本
    院審酌各該證據作成時之情況，並無違法不當或證明力明顯
    過低之瑕疵，亦認以之作為證據應屬適當，是依刑事訴訟法
    第159條之5規定，均有證據能力。
二、訊據被告固不否認於上開時地與告訴人陳建華因插隊問題發
    生口角爭執，並出手推告訴人之事實，惟矢口否認有何傷害
    犯行，辯稱：當時是告訴人先插隊，又先動手推伊，伊為了
    保護自己，才順手推告訴人，伊可能有比較大力推，但伊沒
    有想到告訴人會往後仰跌倒受傷，伊沒有要傷害告訴人的意
    思云云。經查：
（一）被告於110年6月26日下午2時10分許，在址設臺中市○區○○
      路0段000號之全聯福利中心天津店結帳櫃檯旁，與另1名
      顧客即告訴人因插隊問題發生口角，告訴人並以手推被告
      ，復以手上之購物籃推擠被告胸口後，被告隨即以雙手用
      力推告訴人，致告訴人當場向後跌倒在地，受有左側股骨
      粗降轉子下骨折之傷害等情，業據被告於警詢、檢察事務
      官詢問、本院準備程序及審理時供承在卷（見偵卷第20、
      56頁，本院卷第32至33、51、54頁），核與證人即告訴人
      、證人陳裕凡（係告訴人之子）於警詢及檢察事務官詢問
      時之證述情節大致相符（見偵卷第23至24、57至58頁），
      並有員警職務報告書、中國醫藥大學附設醫院診斷證明書
      2份、監視器錄影畫面12張附卷可稽（見偵卷第17、25至3
      5、71、79頁），復經本院當庭勘驗現場監視器錄影光碟
      確認本案之案發經過，結果如附表所示，有本院勘驗筆錄
      在卷可憑（見本院卷第79至50頁），是此部分事實堪以認
      定。
（二）被告雖以前詞置辯，然查：
　 1、按刑法上之故意，可分為確定故意（直接故意）與不確定
      故意（間接故意），所謂「不確定故意」，係指行為人對
      於構成犯罪之事實，預見其發生而其發生並不違背其本意
      者，刑法第13條第2項定有明文。是故意之成立，不以對
      於構成犯罪之事實，明知並有意使其發生為必要，僅需對
      於構成犯罪之事實、結果，預見其發生，而其發生並不違
      背其本意即為已足。亦即倘行為人認識或預見其行為會導
      致某構成要件實現（結果發生），縱其並非積極欲求該構
      成要件實現（結果發生），惟為達到某種目的而仍容任該
      結果發生，亦屬法律意義上之容任或接受結果發生之「間
      接故意」，此即前揭法條所稱之「以故意論」。查告訴人
      係37年9月生，於案發時為年滿72歲之老年人，有其年籍
      資料存卷可參（見偵卷第55頁），而老年人之臨場反應、
      身體協調性均較青壯年人為弱，且骨質隨年齡增長而流失
      ，骨頭較為脆弱，若突遭人出手用力推，很可能會閃避不
      及，重心不穩而跌倒在地，進而受有骨折等傷勢，此為一
      般人均具備之通常知識，被告為具有正常智識之成年人，
      對此當有預見。然被告因不滿告訴人先前對其所為之推擠
      行為，即以雙手用力推告訴人，以致告訴人當場跌倒在地
      ，容任告訴人受有左側股骨粗降轉子下骨折之傷害結果發
      生，揆諸前揭說明，被告縱非刻意欲使告訴人身體受傷，
      但仍有傷害告訴人身體之不確定故意，自應負傷害罪責。
      是被告辯稱其無傷害告訴人之意思云云，自非可採。
　 2、又按對於現在不法之侵害，而出於防衛自己或他人權利之
      行為，不罰。但防衛行為過當者，得減輕或免除其刑，刑
      法第23條定有明文。是正當防衛必須對於現在不法之侵害
      始得為之，侵害業已過去，或無從分別何方為不法侵害之
      互毆行為，均不得主張防衛權，而衡之一般社會經驗法則
      ，互毆係屬多數動作構成單純一罪而互為攻擊之傷害行為
      ，縱令一方先行出手，而還擊之一方在客觀上苟非單純對
      於現在不法之侵害為必要排除之反擊行為，因其本即有傷
      害之犯意存在，則對其互為攻擊之還手反擊行為，自無主
      張防衛權之餘地（最高法院110年度台上字第5638號判決
      參照）。依本院勘驗現場監視器錄影光碟結果，案發當時
      告訴人先插隊排在被告前方，與被告發生口角爭執後，又
      以其右手及手上之購物籃推擠被告，所為固有不是，然究
      未以激烈之手段攻擊被告，被告如係基於防衛之意思排除
      之，僅須把告訴人之右手及購物籃撥開即可，殊無以雙手
      用力將告訴人推倒在地之必要，是被告之行為顯已逾越保
      護自己身體安全之範疇，當非單純基於防衛之意思，而係
      出於氣憤，基於傷害之犯意為之甚明，揆諸前揭說明，自
      不得主張正當防衛。
（三）至於被告雖於本院準備程序中聲請傳喚案發時在場之人，
      欲證明自己當時安分排隊，是告訴人先動手惹事云云（見
      本院卷第34頁），然被告並未陳報相關證人之姓名及地址
      ，無傳喚之可能，且依本院勘驗現場監視器錄影光碟結果
      ，已足資認定本案確如被告所述，係因告訴人先有插隊及
      推擠被告之不當行為所引起，惟此僅屬量刑上應予斟酌之
      有利事項，尚不得因此解免被告應負之刑事罪責，併此敘
      明。
（四）綜上所述，本案事證明確，被告犯行洵堪認定，應依法論
      科。
三、核被告所為，係犯刑法第277條第1項之傷害罪。
四、爰以行為人之責任為基礎，審酌：（一）本案告訴人於案發
    時先插隊排在被告前方，與被告發生口角爭執後，又以右手
    及所提之購物籃推擠被告，所為固有不是，惟被告未克制己
    身情緒，以理性方式處理與告訴人間之紛爭，基於不確定之
    傷害故意，將告訴人用力推倒在地，致告訴人受傷頗重，行
    為仍應予非難；（二）被告為高職肄業，目前患有肝細胞癌
    ，無業，家中有母親但由妹妹負責照顧（見本院卷第55頁、
    偵卷第61頁之診斷證明書）之智識程度及生活狀況；（三）
    被告犯後坦承有出手推告訴人之客觀事實，惟否認有傷害之
    主觀犯意，復未與告訴人和解或取得告訴人原諒等一切情狀
    ，量處如主文所示之刑，併諭知易科罰金之折算標準，以示
    懲儆。
據上論斷，應依刑事訴訟法第299條第1項前段，刑法第277條第1
項、第41條第1項前段，刑法施行法第1條之1第1項，判決如主文
。
本案經檢察官蔣志祥提起公訴，檢察官王淑月到庭執行職務。
中　　華　　民　　國　　111 　年　　3 　　月　　17　　日
                  刑事第十三庭  審判長法  官  李宜娟
                                      法  官  陳怡秀
                                      法  官  洪瑞隆
以上正本證明與原本無異。
如不服本判決應於收受送達後20日內向本院提出上訴書狀，並應
敘述具體理由；其未敘述上訴之理由者，應於上訴期間屆滿後20
日內向本院補提理由書（均須按他造當事人之人數附繕本）「切
勿逕送上級法院」。
告訴人或被害人如不服判決，應備理由具狀向檢察官請求上訴，
上訴期間之計算，以檢察官收受判決正本之日起算。
                                　　　書記官  許家齡
中　　華　　民　　國　　111 　年　　3 　　月　　18　　日
附錄論罪科刑法條
【刑法第277條】
傷害人之身體或健康者，處5年以下有期徒刑、拘役或50萬元以
下罰金。
犯前項之罪，因而致人於死者，處無期徒刑或7年以上有期徒刑
；致重傷者，處3年以上10年以下有期徒刑。
　　　　　　
附表
◎勘驗光碟內資料夾內檔名「傷害案現場影像(全聯).MOV」（畫面右下角顯示CAMARA05）之影片，結果如下：檔案時間：全長2分鐘28秒 一、監視器時間0000-00-00星期六14時11分5秒，被告（身穿紅色上衣戴白色帽子）站在貨架旁，前方排隊隊伍者緩慢向前，但被告未跟上仍留在原地。 二、14時11分9秒，陳建華（身穿深色上衣戴黑色帽子）手提購物籃從被告右前方走過來，於14時11分18秒走到被告前面，跟在其他結帳者後方排隊。 三、14時11分20秒，陳建華往隔壁收銀台方向走去，被告則向前走，跟在其他結帳者後方排隊，但與前一結帳者有一小段距離。 四、14時11分30秒，陳建華又走回原排隊結帳櫃台隊伍，將購物籃放在被告前方，之後陳建華轉身開始與被告交談，二人舉手不斷比劃，發生爭執。 五、14時11分49秒，陳建華走到被告身後，被告則向前走跟著其他結帳者排隊，之後被告轉頭向陳建華方向，側身與陳建華交談，被告與陳建華二人之手仍不斷舉起比劃，繼續爭執。 六、14時12分20秒，陳建華將右手提的購物籃換成以左手提，右手往被告方向推，被告身體向後閃躲。 七、14時12分21秒至22秒前段，被告轉身向朝陳建華，陳建華將左手提的購物籃拿至被告身體前方，右手亦舉起來，被告身體再度向後閃躲。 八、14時12分22秒後段至23秒，被告以雙手用力推陳建華，陳建華當場倒地，手中之購物籃亦掉落在地面。 九、14時12分25秒，被告蹲下拿起在地上的手機及物品後，往前走等待結帳。 十、14時12分32秒，陳建華坐在地上，拉著購物籃，被告轉頭與坐在地上之陳建華交談。 十一、14時12分49秒，被告開始結帳，仍不斷轉身與陳建華交談。 十二、14時13分32秒，被告結帳完畢後離開畫面。 十三、影片於14時13分33秒結束。